【裁判字號】    98,建,6
【裁判日期】    990310
【裁判案由】    損害賠償
【裁判全文】
臺灣苗栗地方法院民事判決                 98年度建字第6號
原      告  壬嘉電器工程有限公司
法定代理人  丙○○
訴訟代理人  乙○○
被      告  台灣電力股份有限公司苗栗區營業處
法定代理人  丁○○
訴訟代理人  蔡瑞煙律師
複  代理人  甲○○
上列當事人間請求損害賠償事件，本院於民國99年2 月24日言詞
辯論終結，判決如下：
    主  文
原告之訴駁回。
訴訟費用由原告負擔。
    事實及理由
一、原告主張：(一)兩造於民國96年10月19日簽訂「南苗變電所＃
    3M CSG汰換工程合約」（下稱系爭工程契約），金額為新臺
    幣（下同）6,536,000 元，工期為70日曆天，於96年10月22
    日開工、96年12月30日竣工報驗。詎被告竟遲延至97年3 月
    18日始辦理驗收，且驗收時片面解釋契約條款，擅自毀棄雙
    方簽署合約詳細價目表之單價及設計變更時雙方議定之單價
    ，製作不實工程驗收結算明細表。實則，系爭工程契約工程
    款係以總價決標，而合約詳細價目表之各項單價，則係依標
    案比率（標比：0.6925）相乘被告原始設計之單價而得，再
    由兩造簽署確認，故合約詳細價目表為契約重要文件，係支
    付本件工程款主要依據。然被告卻未經雙方同意並作成書面
    記錄及簽章，即任意刪除系爭工程契約條款，再憑空自行增
    列詳細價目表之單價，並因而減價支付本件工程款，有此情
    形之工程項目包括：「壹- 二-01 靜電容器組基礎座」減價
    23,224元、「壹- 二-06 所內用電變壓器基礎座」減價30,4
    31元、「貳- 一-04 新設控制電纜基礎座一座及不鏽鋼蓋（
    C 型）」減價34,487元、「PVC 低壓控制電纜敷設」減價21
    0,680 元，另「壹- 二-03 電容器組不鏽鋼PC採光遮雨棚」
    部分，原單價為738,049 元，嗣被告為求符合現場堪用，乃
    變更設計，並交付新式設計圖說，將原2.4 公尺增高為3.3
    公尺，原告遵從施作，雙方合意單價為950,010 元，惟至工
    程驗收時，被告驗收人員竟以現場完成品實體之個別尺寸數
    量驗收之，因而僅為855,540 元，核與原約定單價減價94,4
    70元，合計差額共計393,292 元，此部分被告依系爭工程契
    約應給付予原告。(二)另本件工程於96年10月22日開工、96年
    12月30日竣工報驗，依政府採購法及系爭工程契約約定，應
    於報驗後30日驗收，然被告竟遲至97年3 月18日即78日以後
    始辦理驗收，因而共逾期48日，故原告得依系爭工程契約第
    22條約定，向被告請求損害賠償，賠償金額則比照逾期違約
    金1 日3,000 元，乘以48日共計144,000 元等語，並聲明：
    被告應給付原告537,292 元，及自97年8 月22日起至清償日
    止，按年息百分之5 計算之利息。
二、被告則以：(一)原告主張「靜電容器組基礎座」、「電容器組
    不鏽鋼PC採光遮雨棚」、「所內用電變壓器基礎座」、「新
    設控制電纜基礎座一座及不鏽鋼蓋（C 型）」、「PVC 低壓
    控制電纜敷設」等5 項減價支付之工程款，均涉及變更設計
    ，使用之材料數量變動，致施工項目單價亦隨之變動。依系
    爭工程契約第4 條、第5 條約定，按實作實算計價，而本件
    工程款被告均依實作數量給付，並有驗收後經兩造簽章確認
    之「工程實算數量計算書」內附填表日期97年3 月18日結算
    明細表可證。又依系爭工程契約特定條款內附「臺灣電力股
    份有限公司工程驗收程序」第3 項第2 款第2 目及第4 目規
    定，依實作數量計價者，應編送結算明細表及工程實作數量
    計算表等資料，供總驗收之依據。本件原告提出之填表日期
    97年1 月30日工程結算明細表，即係驗收前編送供辦理驗收
    核對使用之施作數量明細表，故原告以此主張兩造就「電容
    器組不銹鋼PC採光遮雨棚」有合意單價950,010 元云云，與
    事實不符。(二)原告另主張被告逾期驗收部分，查系爭工程於
    96年12月30日竣工，被告於接獲竣工報告後，即依系爭工程
    契約第20條第1 項，及「臺灣電力股份有限公司工程驗收程
    序」規定，於驗收前會同原告核對現場之竣工項目及施作數
    量，但因原告對數量屢有意見，且無法提出正確施工數量憑
    證，致無法如期編造驗收前結算明細表，復因前開5 項工程
    項目涉有設計變更，經呈報被告公司總管理處核准，授權無
    須辦理變更設計，改以施工變更方式辦理，方於97年3 月14
    日通知原告於同年月18日辦理驗收，此實非可歸責於被告之
    事由，且原告主張比照逾期違約金計算損害賠償金額，亦乏
    依據。並聲明：1.原告之訴駁回；2.如受不利判決，願供擔
    保請准宣告免為假執行。
三、兩造不爭執與爭執事項：（本院98年10月27日準備程序筆錄
    ，見本院卷第152 頁）
（一）不爭執事項：
    1.原告經由公開招標程序於96年10月19日與被告訂立「南苗
      變電所＃3MCSG 汰換工程採購承攬契約」（即系爭工程契
      約），工程總價為6,862,800 元，並按實作工程數量結算
      。
    2.系爭工程期限為開工日起70日曆天竣工，原告於96年10月
      22日開工至96年12月30日竣工；兩造於97年3 月18日辦理
      驗收完畢。
    3.系爭工程有政府採購法之適用。
    4.兩造對於實際施作的數量及項目不爭執。
    5.對於原告提出之「臺灣電力股份有限公司工程採購承攬契
      約」（見本院卷第9 頁至第28頁）、投標及招標文件（見
      本院卷第29頁至第34頁）、原告公司96年10月11日任嘉96
      01號函及函附「詳細價目表」（見本院卷第35頁至第38頁
      ）、原始契約「電容器經不銹鋼PC採光遮雨棚」施工圖、
      設計變更後「電容器經不銹鋼PC採光遮雨棚」施工圖（見
      本院卷第53頁至第57頁）、「電容器經不銹鋼PC採光遮雨
      棚」兩造合意單價證明文件（見本院卷第59頁至第62頁）
      、被告提出之「南苗變電所＃3MCSG 汰換工程契約變更協
      議書」（見本院卷第73頁至第74頁）、「單價分析表」（
      見本院卷第79頁至第82頁）、「工程實作數量計算書」（
      見本院卷第90頁至第95頁），形式上真正不爭執。
（二）爭執事項：
     1.系爭工程之「靜電容器組基礎座」、「所內用電變壓器
       基礎座」、「新設控制電纜基礎座一座及不銹鋼蓋（C
       型）」、「PVC 低壓控制電纜敷設」及「電容器組不鏽
       鋼PC採光遮雨棚」等5 項更改施工內容後，該工程款之
       計算方式為何？
     2.被告就系爭工程是否有逾期驗收48日？如有，原告依系
       爭契約第22條約定，主張應比照逾期違約金一天3,000
       元，請求被告應賠償144,000 元，（3,000 元×48日=1
       44,000），是否有據？
四、得心證之理由：
（一）本件原告主張，系爭工程之「靜電容器組基礎座」、「所
      內用電變壓器基礎座」、「新設控制電纜基礎座一座及不
      銹鋼蓋（C 型）」及「PVC 低壓控制電纜敷設」等4 項施
      工項目之工程款，應以原系爭工程契約之詳細價目表所載
      單價，乘以實際施作之數量計算之，而「電容器不鏽鋼PC
      採光遮雨棚」則應依變更設計後兩造所協議價格計價，故
      被告尚應給付原告工程款393,292 元等語，為被告所否認
      ，並以前詞置辯，則本件首應審究者為，系爭5 項施工項
      目之工程款，依約應如何計價？
    1.按於工程實務上，依計價方式之不同，可將國內之營繕工
      程契約區分為以下4 種，即：(1)總價承攬契約：即業主提
      供詳細、正確的設計圖及詳細價目表，用公開招標方式，
      以廠商所提出之最低標（總價）決標，廠商依圖說完成契
      約約定之一定工作後，業主支付「固定價額」報酬之契約
      。(2)單價承攬契約：即業主事先決定工程項目單價後，以
      最低單價決標訂約，而工程總價之計算，則係以廠商實際
      完工數量乘上單價，再加上一定比例之其他費用及稅金之
      總和。(3)數量精算式總價承攬契約：即雖以總價決標方式
      決標，惟關於工程之計價，則仍係以廠商所實際使用之工
      料，據以計算工程總價，為總價承攬契約與單價承攬契約
      之混合，亦即在契約中同時存有總價與單價，廠商依照業
      主所提供之圖說與規範完成工作，俟工程完工後，再依單
      項實作實算計算出工程總價，向業主要求給付之承包契約
      。(4)成本報酬契約：指廠商完成工程後，業主支付工程必
      要合理之成本，另依據一定比例費用及利潤作為報酬。依
      兩造簽訂系爭工程契約第4 條、第5 條約定：「契約總價
      ：本工程承攬金額為6,536,000 元...1. 內容如詳細價目
      表；2.本工程契約總價按實做工程數量結算」、「付款辦
      法：本工程無預付款。俟工程全部竣工，經正式驗收合格
      後，依實做數量計算結付工程款。」（見本院卷第9 頁、
      第10頁）可知，系爭工程契約之計價方式應屬前揭所述數
      量精算式總價承攬契約，即雖以總價方式決標，惟關於工
      程之計價，係按業主所提供之圖說與規範，俟工程完工後
      ，依實際施作或供應之項目及數量給付（即實做實算），
      是以，系爭工程契約雖有約定工程總價，然該總價僅為投
      標時判斷得標與否之依據，而非被告實際所應支付之工程
      總額。故原告主張系爭工程合約係總價決標，而詳細價目
      表之各項單價係依標案比例相乘被告原始設計所得，應屬
      支付本件工程款主要依據云云，洵不足採。
    2.再者，依系爭工程契約第31條所示，單價分析表與詳細價
      目表相同，均列為契約文件之一（見本院卷第27頁），且
      本件工程採購投標需知第25條亦約定，訂約時原告應依決
      標金額按工程招標之項目、數量及本須知第26條「契約單
      價訂定原則」另行填具詳細價目表、單價分析表，送經被
      告核可後，作為附件之一（見工程發包契約第3-22頁）；
      實則，原告亦依前開約定，於96年10月11日發函向被告表
      示，已調整單價分析表金額函請被告核可，並據以作為契
      約附件之一；被告亦於96年10月17日函覆原告，表示同意
      原告前開送核之契約單價等節，有卷附原告96年10月11日
      任嘉9601號函及函附資料影本及被告96年10月17日D 苗栗
      字第096100-01741號函（見本院卷第166 頁至第174 頁）
      可佐，顯見單價分析表確為本件契約文件之一，是原告主
      張單價分析表僅係詳細價目表之參考數據，不具備契約效
      力云云，應不可採。
    3.又依卷附詳細價目表及單價分析表所示（見本院卷第35頁
      至第38頁、第78頁至第82頁），詳細價目表僅記載「工作
      項目」及該項目之「數量」與「單價」，然單價分析表則
      係對於詳細價目表所示之各項「工作項目」，另分別詳載
      明確「工料細項」、「計量單位」及「細項單價」；復參
      以詳細價目表之「編號（備註）」欄中，就原告主張有減
      價之系爭5 項工程部分均載有「分析表」一詞，系爭5 項
      工程部分詳細價目表所載之「單價」，亦與相對應單價分
      析表之各該工料加總後之金額相符，換言之，詳細價目表
      中所列系爭5 項工程之單價，實為單價分析表中所列各該
      工程細項乘以預估數量後加總之總價。由此可推知，系爭
      工程契約所謂「實做實算」，應係以單價分析表之「工料
      細項」乘以實際施作之「數量」後，始能計算出詳細價目
      表各工程項目之單價，再以詳細價目表所列計量單位，計
      算原告施作「數量」乘以上開單價後，方為被告應給付予
      原告之工程款，此從系爭工程驗收程序（如下4.所述）亦
      足證之。
    4.查，依系爭工程契約第7 條第5 款、第7 款約定，設計圖
      與特訂條款均屬於本件契約一部分，且效力均優於詳細價
      目表（見本院卷第10頁）。而依特訂條款附件16即「台灣
      電力股份有限公司工程驗收程序」第4 條第1 項第2 款第
      5 目及第5 條第2 項第2 款第1 目分別記載：「凡依實作
      實算計價結算之項目必須詳附『工程實作數量計算書』其
      封面格式，並須經乙方認章，數量計算之依據以竣工圖所
      示尺寸為準，竣工圖無法表示者，以契約或工程檢驗表所
      列內容、規範及數量為準。」、「現場驗收，主驗人於驗
      收工程時，以契約圖說為依據，除依契約規定應全敷檢驗
      者外，在時間、環境及能力範圍內，抽核其數據，檢驗其
      品質或試驗其性能，並就該工程露出面儘量抽測其尺寸、
      位置。對於隱蔽部分，於必要時拆開檢驗。」等語（見本
      院卷第98頁、第100 頁）。由前開「數量計算之依據以竣
      工圖所示尺寸為準」、「驗收工程時以契約圖說為依據」
      、「工程露出面儘量抽測其尺寸、位置」等用語可知，系
      爭工程於驗收時，係以設計圖作為驗收依據，驗收人員須
      實地就原告施作內容與圖說尺寸互核比對；又「單價分析
      表」所列之工料細項、數量或尺寸，係依設計圖說內容估
      算而來，而驗收又係以設計圖說尺寸為準，是堪認系爭工
      程契約所謂「實做實算」係指單價分析表所載工料細項之
      「數量（即公尺、平方公尺或立方公尺等）」，而非詳細
      價目表幾座或幾式之「數量」，否則何需於特訂條款之驗
      收程序中載明應按設計圖說「尺寸」計算數量？
    5.另查，被告抗辯系爭5 項工程均涉及變更設計，致使用材
      料數量亦因而變動，被告承辦人員原簽請總公司業務處依
      實做數量補辦理設計變更，惟經業務處告知系爭工程為實
      做數量計算結付工程款，故逕以更改施工方式辦理即可等
      情，有被告提出之簽呈及更改施工陳核單為證（見本院卷
      第175 頁至第187 頁、第86頁至89頁），又原告對於系爭
      5 項工程均涉及變更設計，現場施工內容與變更後圖說相
      符等節，俱不爭執（見本院卷198 頁、第209 頁），復於
      本院99年1 月5 日準備程序時自承：同意依變更後圖說來
      施作等語（見本院卷第211 頁），則同前所述，原告實際
      施作與被告驗收內容均以設計圖說為準，又系爭5 項工程
      設計圖說既有所變動，則該單價分析表中「工料細項」之
      尺寸或數量亦隨之變動，準此，被告以原告完成之實際施
      作內容，依單價分析表重新計算變更設計後系爭5 項工程
      項目之單價，即無何錯誤之情形。更何況，系爭工程係實
      作實算，原告復同意以變更設計圖說來施作，其對於未能
      施作之數量，依約自不得再請求給付工程款。因此，原告
      主張系爭工程之「靜電容器組基礎座」、「所內用電變壓
      器基礎座」、「新設控制電纜基礎座一座及不銹鋼蓋（C
      型）」及「PVC 低壓控制電纜敷設」等4 項施工項目之工
      程款，應以原詳細價目表之單價乘以施作數量云云，即屬
      無據，自不足取。
    6.原告另主張「電容器組不鏽鋼PC採光遮雨棚」部分，兩造
      於變更設計時有合意單價云云，並無提出相關文件可資證
      明，而此部分為系爭工程契約原施作項目之一，嗣後亦有
      變更設計情形，可由前開詳細價目表及單價分析表均列有
      「壹- 二-03 電容器不鏽鋼PC採光遮雨棚」，及卷附原告
      提出之變更前後設計圖說（見本院卷第75頁、第78頁及第
      53 頁 至第57頁）足證，故此部分工程款，亦應如前開說
      明所示方式計算之。是以，原告此部分主張，亦不可採。
    7.原告另主張，系爭5 項減價給付之工程係被告變更設計，
      且未有契約變更之書面及簽章，故被告應依照原契約履行
      云云。惟按解釋契約，應探求當事人立約時之真意，而探
      求當事人之真意，本應通觀契約全文，並斟酌訂立契約當
      時及過去之事實暨交易上之習慣，依誠信原則，從契約之
      主要目的及經濟價值等作全盤之觀察，不能拘泥字面或截
      取書據中一二語，任意推解致失真意（最高法院19年上字
      第28號判例、88年台上字第972 號判決參照）；次按當事
      人互相表示意思一致者，無論其為明示或默示，契約即為
      成立，民法第153 條第1 項定有明文。查原告既自承同意
      被告變更設計，且亦按變更後圖說施作，足認雙方就系爭
      5 項工程變更設計部分，業已達成合意。至系爭工程契約
      一般條款「E.變更、增減及修改」第5 點雖約定：「契約
      變更，非經甲乙雙方之合意，作成書面紀錄，並簽名或蓋
      章者，無效。」等語（見工程發包契約第E-1 頁），然系
      爭工程契約性質為承攬契約，而民法對於承攬契約本身並
      未強制規定須以書面為其法定生效要件，又相關證據資料
      既足已認定兩造間就變更設計圖說乙事確有合意，則原告
      嗣後再以該變更設計部分未做成書面為由，主張該部分應
      屬無效云云，實已有違誠信原則，自不足採。
（二）另原告主張被告就系爭工程逾期驗收，構成系爭工程契約
      第22條「重大過失」之規定，得向被告請求賠償，賠償額
      則比照逾期完工違約金1 日3,000 元計算，共逾期48日，
      故被告應賠償144,000 元云云。然查，綜觀系爭工程契約
      第22條，抑或契約全文及附件，均未有被告逾期驗收時，
      原告得向被告請求賠償金及賠償金應如何計算之約定。原
      告復以系爭工程契約一般條款第A2條：文字若僅寫單數時
      ，亦包括複數之意義，反之亦然。文字若為陽性時，也包
      括陰性，反之亦然（見發包契約第A-2 頁）等語為據，而
      認被告既有權向原告請求逾期違約金之賠償，原告反之亦
      有權向被告請求逾期驗收之賠償云云。惟前開一般條款第
      A2條之約定係僅限於契約條款中文字之單數、複數或陰性
      、陽性者之解釋，並未包含契約之條款文義亦可做相反之
      解釋，故原告以此作為其請求權之依據，顯有未洽。從而
      系爭工程契約全文既無被告逾期驗收須按日賠償原告3,00
      0 元之約定，則原告主張依系爭工程契約法律關係，請求
      被告應給付逾期驗收賠償金144,000 元，即屬無據。又原
      告請求逾期驗收賠償金既乏依據，此部分之請求即當然駁
      回，故被告是否有逾期驗收之情形，自毋庸審究，併此敘
      明。
五、綜上，原告以系爭工程契約法律關係，請求被告應給付系爭
    工程之「靜電容器組基礎座」、「所內用電變壓器基礎座」
    、「新設控制電纜基礎座一座及不銹鋼蓋（C 型）」、「
    PVC低壓控制電纜敷設」及「電容器組不鏽鋼PC採光遮雨棚
    」等5 項項目之減價工程款差價393,292 元，以及被告逾期
    驗收賠償金144,000 元，均屬無據，應予駁回。
六、本件事證已臻明確，兩造其餘之主張及舉證，核與判決之結
    果不生影響，爰無庸一一論述，併此敘明。
七、據上論結，本件原告之訴無理由，依民事訴訟法第78條，判
    決如主文。
中    華    民    國    99    年    3     月    10    日
                  民事庭審判長法  官  宋 國 鎮
                              法  官  邱 光 吾
                              法  官  游 欣 怡
以上正本係照原本作成。
如不服本判決，應於送達後20日內向本院提出上訴狀（須附繕本
）。
                              書記官  張 宏 賓
中    華    民    國    99    年    3     月    10    日

司法院資訊處製作；財團法人民間司法改革基金會備份。
